臺灣高等法院臺南分院刑事判決　　　　　　九十三年度上易字第三一八號　　　Ｇ
　　　上　訴　人　臺灣臺南地方法院檢察署檢察官
　　　被　　　告　甲　○　○
右上訴人因被告等詐欺案件，不服臺灣臺南地方法院九十二年度易字第一一九一號中
華民國九十三年四月六日第一審判決（起訴案號：臺灣臺南地方法院檢察署九十二年
度偵續字第一號），提起上訴，本院判決如左：
      主      文
上訴駁回。
      理      由
一、公訴意旨略以：被告甲○○、乙○○（原名為徐同謨）兄弟二人係劉建原（原名
    為劉博仁，業經臺灣高等法院臺南分院判決無罪確定）之妻弟，分別擔任桂億企
    業有限公司（下稱桂億公司）及呈瑋興業有限公司（下稱呈瑋公司）之名義上負
    責人，上開二公司名義上雖係二家不同之公司，實際上為同一家公司，並均由劉
    建原負責經營。甲○○、乙○○二人均明知桂億公司已於八十九年七月十四日辦
    理解散登記，無繼續經營之能力，亦無給付貨款之意願，竟與劉建原三人共同基
    於意圖為自己不法所有之犯意聯絡，故意隱瞞上開事實，任由劉建原對外仍以桂
    億公司名義，於八十九年七月十九日、八月一日及八月十五日以傳真方式，向告
    訴人佐弦企業有限公司（下稱佐弦公司）購買鐵管，致佐弦公司因不知桂億公司
    已辦理解散而陷於錯誤，於同年七月二十六日起至同年八月二十二日止，分五次
    出貨至劉建原所指定之呈瑋公司，由乙○○點收貨品後，再由劉建原簽發以甲○○為發票人之支票二紙（其中一紙係以臺灣區中小企業銀行仁德分行為付款人、
    面額為三十二萬九千二百元、發票日為八十九年九月五日；另一紙係以萬泰商業
    銀行歸仁分行為付款人、面額為十五萬元、發票日為八十九年十一月三十日）交
    付予佐弦公司以為貨款之支付，上開支票並均以桂億公司及呈瑋公司為背書人。
    詎上開支票經提示均未獲兌現，佐弦公司始知受騙。因認被告二人均涉犯刑法第
    三百三十九條第一項之詐欺取財罪嫌等語。
二、按犯罪事實，應依證據認定之，無證據不得認定犯罪事實。又不能證明被告犯罪
    者，應諭知無罪之判決，刑事訴訟法第一百五十四條第二項、第三百零一條第一
    項分別定有明文。又告訴人之告訴，係以使被告受刑事訴追為目的，是其陳述是
    否與事實相符，仍應調查其他證據以資審認，茍其所為之告訴，尚有瑕疵，則在
    瑕疵未予究明以前，即不能遽為斷罪之基礎。次按在訴訟上用以證明事實之證據
    ，須於通常一般之人均不致於有所懷疑，而得確信其為真實之程度者，始得據以
    為有罪之認定，倘其證明尚未達到此一程度，而有合理之懷疑性存在，致使無從
    為有罪之確信時，即應為無罪之判決（最高法院七十六年台上字第四九八六號判
    例意旨可資參照）。次按，刑法第三百三十九條第一項之詐欺罪之成立，以意圖
    為自己或第三人不法之所有，以詐術使人將本人或第三人之物交付為要件，所謂
    以詐術使人交付，必須被詐欺人因其詐術而陷於錯誤，若其所用方法不能認為詐
    術，亦不致使人陷於錯誤，即不構成該罪（最高法院四十六年上字第二六號判例
    參照）。
三、公訴人認被告甲○○、乙○○涉有詐欺罪嫌，無非以右揭事實業據告訴人佐弦公
    司負責人丙○○指訴綦詳，及證人劉建原於桂億公司解散登記後，仍以桂億公司
    名義向佐弦公司陸續購貨，並分別於八十九年七月二十五日及同年八月二十五日
    ，另以被告甲○○名義在銀行開設二個支票存款帳戶，請領支票使用，簽發後以
    桂億公司及呈瑋公司為背書人交付予告訴人佐弦公司，嗣於同年十二月八日，即
    被列為拒絕往來戶。被告甲○○於桂億公司辦理解散登記後，旋即充當人頭再擔
    任金明陽公司之負責人，而劉建原於桂億等公司倒閉後，即頻頻以親友名義設立
    新公司，實際上均由其經營，且均係於舊公司積欠貨款未付，即辦理解散登記，
    另設立新公司繼續營業，可見被告甲○○、乙○○二人與劉建原均係蓄意隱瞞公
    司經營不善之狀況，欺罔他人，詐取告訴人佐弦公司等廠商之貨物等情為主要論
    據。復提出桂億公司及呈瑋公司基本資料查詢、桂億公司變更登記表、桂億公司
    向佐弦公司訂貨單、佐弦公司對帳單、佐弦公司簽發予桂億公司及呈瑋公司的統
    一發票、支票與退票理由單等影本資為依據。訊據甲○○、乙○○固不否認擔任
    桂億公司、呈瑋公司登記負責人，及該二公司實際由證人劉建原經營，劉建原並
    以桂億公司名義向告訴人佐弦公司訂購鐵管貨品，交付被告甲○○簽發之支票支
    付貨款，嗣未獲兌現之事實，惟均堅決否認有詐欺之犯行。被告甲○○辯稱：桂
    億公司解散後，伊已不是負責人，這家公司是由伊與劉建原共同經營，伊不曉得
    劉建原於桂億公司解散後再向佐弦公司訂貨的事，並無詐欺犯行等語。被告乙○○辯稱：伊是呈瑋公司之名義及實際負責人，該公司由伊一人獨自經營，劉建原
    並未參與；又本件係由劉建原與佐弦公司訂貨，不是由伊和甲○○出面訂貨，且
    佐弦公司送貨到桂億公司，由伊點收，是因為伊幫桂億公司代工，伊只向桂億公
    司收取代工報酬而已，並無詐欺之犯行等語。
四、經查：
（一）告訴人佐弦公司負責人丙○○於偵查時陳稱：「（問：佐弦公司何時開始與桂
      億公司有生意往來？）八十九年初」、「（問：為何會賣鐵管給劉建原？）因
      有客戶是幫劉建原加工，我客戶有幫劉建原持續做鐵管加工，我想說該客戶既
      有幫劉建原做加工，該公司應無問題」、「（問：貨款如何給付？）本月的貨
      下月付款」、「（問：錢如何給？）開始付桂億公司的票，票都有兌現，桂億
      開的票都有兌現」、「（問：何時開始未付款？）八十九年六月份，因劉建原
      說銀行的票不夠用，所以無法用桂億公司的票給我，我跟他說沒有關係，拿客
      票給我就可以，六月份客票還是有兌現，後來以甲○○為發票人的票就沒有兌
      現」、「（問：你收票時有無問甲○○是何人？）因我知甲○○是桂億公司的
      負責人，因之前收的票有桂億公司與甲○○一起發票，七月份的票只有甲○○
      個人為發票人，所以我要劉建原找桂億公司與呈瑋公司在票背面背書」（見九
      十一年度偵字第七一七八號偵查卷第十二頁背面至第十四頁）等語，及於原審
      審理時證稱：「（問：面額三十二萬九千二百元之支票何時給你的？）劉建原
      八十九年七月份給我的，是要支付六月份貨款」、「（問：發票日為何會簽八
      十九年九月五日？）因為當時劉建原告訴我他們的生意比較大月，現金週轉較
      不好，希望我讓他們延一下，他並有補貼我利息，我有同意才收他的支票」、
      「（問：十五萬元的支票是何時交給你的？）在八十九年九月五日之前幾天交
      給我的」、「（問：為何要交給你十五萬元的支票？）他要換回八十九年九月
      五日的三十二萬九千二百元之支票，以較長期的支票換回」、「（問：三十二
      萬九千二百元之支票有無提示？）我拿去銀行票貼，所以票沒有還給他」、「
      （問：劉建原拿十五萬元支票如何換回三十二萬九千二百元之支票？）當時劉
      建原有拿二張支票，一張為十五萬元，一張為十七萬九千二百元」、「（問：
      你與桂億企業有限公司生意往來，共有多少貨款未收取？）五十一萬四千六百
      一十七元」、「（問：八十九年七、八月份所購買的十八萬五千四百一十七元
      ，桂億企業有限公司有無付款？）沒有。他們也沒有開支票給我。我們有開立
      發票給他們，但他們沒有付貨款」（見原審卷第九六頁至第九八頁）等語，核
      與證人劉建原於原審審理時所證述之情節相符（見原審卷第一０三頁及第一０
      四頁），可知告訴人與證人劉建原雙方已交易多次，告訴人之所以願意與劉建
      原交易，係告訴人評估因其客戶確有幫劉建原所經營之公司代工後始願意出貨
      ，且劉建原先前向告訴人購買貨物後所交付之支票，亦均有兌現，而本件公訴
      意旨所指以甲○○為發票人、臺灣區中小企業銀行仁德分行為付款人、面額為
      三十二萬九千二百元、發票日為八十九年九月五日之支票一張係劉建原於八十
      九年七月份交付與告訴人，用以支付六月份之貨款，後因劉建原屆期現金週轉
      不靈，始於八十九年九月五日前另交付以甲○○為發票人、萬泰商業銀行歸仁
      分行為付款人、面額各為十五萬元、十七萬九千二百元，日期各為八十九年十
      一月三十日，八十九年十二月三十一日之支票二張，並補貼利息換回前開三十
      二萬九千二百元之支票，是劉建原交付十五萬元、十七萬九千二百元之支票二
      張時，應尚欠告訴人八十九年六月份貨款三十二萬九千二百元（此部份劉建原
      已簽發支票），八十九年七、八月份貨款十八萬五千四百一十七元（即七月份
      貨款十二萬四千三百二十八元，八月份貨款六萬一千零八十九元，此部份劉建
      原並未簽發支票），共計五十一萬四千六百一十七元，此有告訴人提出之對帳
      單及所附計算表附卷可稽（見九十一年度發查字第四四０號卷第二三頁及第二
      四頁），然告訴人並未將該三十二萬九千二百元支票還給劉建原，告訴人仍將
      被告所交付三張支票，即三十二萬九千二百元及未交還之三十二萬九千二百元
      支票所交付的十五萬元、十七萬九千二百元支票均予提示，造成退票而被拒絕
      往來，此有該三張支票及退票理由在卷可稽（見發查卷第二八頁至第三十頁）
      ，故可知劉建原並非違約不付貨款，而是告訴人違約未交還支票，更予以提示
      ，且提示票據之總面額顯超出劉建原積欠告訴人之貨款五十一萬四千六百一十
      七元，告訴人亦有背商場交易誠信。是前開公訴意旨認以甲○○為發票人、面
      額各為三十二萬九千二百元、十五萬元之支票二張，係劉建原用以支付告訴人
      於八十九年七月二十六日起至同年八月二十二日止，分五次出貨至劉建原所指
      定之呈瑋公司之貨款等情，顯係誤認，與事實不符。
（二）桂億公司已於八十九年七月十四日辦理解散登記，該公司實際負責人劉建原仍
      於八十九年七月十九日、八月一日及八月十五日，以桂億公司名義藉由傳真方
      式，向佐弦公司購買鐵管共計十八萬五千四百十七元（八十九年七月份購買十
      二萬四千三百二十八元《含稅》、同年八月份購買六萬一千零八十九元）乙情
      ，有經濟部八十九年七月十四日函文、桂億公司基本資料查詢、桂億公司向佐
      弦公司訂貨單、佐弦公司對帳單、佐弦公司簽發予桂億公司及呈瑋公司的統一
      發票附卷可佐，此部分事實，固堪認定。惟按有限公司屬法人，解散之公司，
      於清算範圍內，視為尚未解散，公司法第二條第一項、第二十五條分別定有明
      文。劉建原於桂億公司解散登記後，雖仍以該公司名義向佐弦公司購貨，惟桂
      億公司並未完成清算程序，參諸上引法條規定，並不影響佐弦公司向桂億公司
      之追償。況且告訴人佐弦公司負責人丙○○亦承認係劉建原以桂億公司名義訂
      貨，其收取劉建原交付客票或甲○○的支票，並叫劉建原以桂億公司及呈瑋公
      司名義背書等情（見九十一年度偵字第七一七八號卷第十三頁至第十四頁），
      則證人劉建原雖於八十九年七、八月份仍以桂億公司名義訂貨，但係以該公司
      收取的客票或被告甲○○簽發的支票支付前於八十九年六月份購買鐵管之貨款
      ，而非以已解散無法兌現之桂億公司支票付款，並事前徵得告訴人佐弦公司同
      意，即無施用詐術，使告訴人陷於錯誤而交付財物之可言。
（三）再參以證人丙○○於偵查時陳稱：「（問：何人負責叫貨？）劉建原」、「（
      問：甲○○、乙○○有無向你叫貨？）無」、「（問：訂貨數量何人決定？）
      劉建原」、「（問：有無與甲○○接觸過？）無，我知道他，只是因支票上有
      他簽名」、「（問：有無與乙○○接觸過？）只有收貨」（見九十一年度偵字
      第七一八一號偵查卷第十三頁及第十五頁）等語，及於原審審理時陳稱：「（
      問：你交易時是和誰接洽？）劉建原」、「（問：誰訂貨？）劉建原」、「（
      問：收款向誰收？）向該公司會計黃美琴請款，黃美琴請示劉建原後，劉建原
      簽發支票」、「（問：貨都交給誰簽收？）大部分是乙○○，有時是廠內的人
      簽收」（建原審卷第九八頁及第九九頁）等語，可知桂億公司雖於八十九年四
      月十五日，向經濟部中部辦公室申請變更負責人為甲○○，有桂億公司變更登
      記申請書及登記表各一份在卷可稽，然該公司實際上仍為原負責人劉建原經營
      ，亦由其向佐弦公司訂貨、簽發支票付款，被告甲○○顯然並未參與其事，而
      被告乙○○固為呈瑋公司負責人，平時為桂億公司代工，其雖代桂億公司收取
      佐弦公司運交的鐵管貨品，以從事代工等工作，然其亦未與告訴人接觸過，是
      尚難僅憑告訴人之片面指訴，即遽認被告甲○○、乙○○有對佐弦公司施用詐
      術。
（四）按債務人於債之關係成立後，其有未依約定本旨履行者，在社會一般交易經驗
      上常見之原因非一，舉凡因不可歸責於己之事由而不能給付，或因合法主張抗
      辯而拒絕給付，甚至在負債之後始行惡意遲延給付，皆有可能，非可盡予推定
      為自始無意給付之詐欺犯罪一端；而刑事被告依法不負自證無罪之義務，若無
      積極證據足證被告在債之關係發生時，自始即有不法所有之意圖，縱使被告就
      所負債務，惡意違約，不為履行，仍為民事上之問題，尚不得僅憑被告單純債
      務不履行之狀態即推定其於負債之初即有意圖為自己不法所有之詐欺犯意及施
      行詐術之行為。查告訴人佐弦公司負責人丙○○於原審審理時指稱：約自八十
      八年底開始與桂億公司交易，每月交易金額約四、五十萬元左右，總共貨款約
      四百多萬元，桂億公司已給付三百五十多萬元，後來桂億公司給付貨款的支票
      未兌現，現尚欠五十餘萬元未清償等語（見原審卷第九三頁及第一０一頁），
      可知告訴人佐弦公司與桂億公司長期買賣鐵管交易，桂億公司原均如期支付貨
      款，自不能僅以其後所持有證人劉建原所交付被告甲○○簽發之遠期支票不獲
      支付，在無積極證據足以證明其等確有施用足以使其陷於錯誤之詐術之情況下
      ，即遽指被告甲○○、乙○○與共犯劉建原涉嫌詐欺，易言之，即不能僅因債
      務不履行之客觀結果，率爾推測本件被告甲○○、乙○○證人與劉建原於交易
      之初存有詐欺取財之主觀犯意。
（五）再者，證人劉建原即本案共犯，被訴詐欺告訴人佐弦公司乙案（臺灣臺南地方
      法院檢察署九十一年度偵續字第七一號），業經本院另案於九十二年十一月五
      日，以九十二年度上易字第五四八號判決無罪確定在案，有該案判決書一份附
      卷可按，則著手實施向佐弦公司購貨之劉建原既已認定無詐欺犯行，益徵本件
      被告甲○○、乙○○無上揭起訴之詐欺行為。
五、此外，復查無其他積極證據足證告訴人之交付財物係因被告等施用詐術使其陷於
    錯誤所致，因認被告等被訴犯罪尚屬不能證明，原審因予諭知無罪，本院經核原
    判決之認事用法，俱無不當，公訴人循告訴人之刑事聲請上訴狀認被告應成立罪
    責而指摘原判決有不當之處，為無理由，應予駁回。至被告乙○○於本院審理時
    另辯稱：「呈瑋公司絕對未在支票上背書，也未經其授權」等語，查劉建原有否
    經呈瑋公司授權於交付告訴人之支票上背書，係劉建原是否涉嫌偽造文書問題，
    應由檢察官另行偵查，此辯解不影響本件之認定，併此敘明。
據上論斷，應依刑事訴訟法第三百六十八條，判決如主文。
本案經檢察官羅清溪到庭執行職務。
中    華    民    國      九十三      年      八      月      二十四    日
                                  臺灣高等法院臺南分院刑事第三庭
                                      審判長法官  陳    義    仲
                                            法官  楊    子    莊
                                            法官  宋    明    蒼
右正本證明與原本無異。
不得上訴。
                                      法院書記官  尤    乃    玉
中    華    民    國      九十三      年      八      月      二十五    日
